臺灣高等法院刑事判決
110年度上更二字第160號
上  訴  人  
即  被  告  林正緯


指定辯護人  本院公設辯護人郭書益
上列上訴人即被告因違反毒品危害防制條例案件，不服臺灣宜蘭
地方法院108年度訴緝字第4號，中華民國108年4月29日第一審判
決（起訴案號：臺灣宜蘭地方檢察署106年度偵字第2692號、第2
875號），提起上訴，經本院判決後，由最高法院第二次發回更
審，本院判決如下：
    主  文
上訴駁回。
    事  實
一、林正緯明知海洛因係毒品危害防制條例第2條第2項第1款所
    列管之第一級毒品，依法不得持有及販賣，竟基於販賣第一
    級毒品海洛因之犯意，於如附表所示之時間、地點，以如附
    表所示之金額，將海洛因販賣給如附表所示之對象。嗣經警
    監聽林正緯所使用門號0000000000號行動電話後，於民國10
    6年4月19日上午7時20分許，持臺灣宜蘭地方法院核發之搜
    索票至林正緯位於宜蘭縣○○鄉○○路000○0號之租屋處執行搜
    索，當場扣得其所有供販賣毒品所用之行動電話1支（含門
    號0000000000號SIM卡1張，至其餘扣案物品則與本案無關）
    ，而查悉上情。
二、案經宜蘭縣政府警察局礁溪分局報告臺灣宜蘭地方檢察署檢
    察官偵查起訴。
    理  由
壹、程序事項
一、審理範圍：
　　上訴人即被告林正緯（下稱被告）原就原判決全部提起上訴
    ，然嗣提出上訴理由狀陳明上訴範圍為原判決附表一（即關
    於販賣第一級毒品）部分及定應執行刑部分，並於108年7月
    15日就原判決附表二（即關於轉讓第一級毒品）部分撤回上
    訴，有刑事上訴理由㈠狀、撤回上訴聲請書在卷可稽（見本
    院上訴字卷第37頁、第117頁），故本院審理範圍應僅限於
    原判決附表一（即關於販賣第一級毒品）部分及定應執行刑
    部分，至其餘部分（含原判決附表二部分，及原審認與被告
    販賣、轉讓毒品均無關而獨立以違禁物宣告沒收銷燬之扣案
    海洛因1包部分）即非屬本院審理範圍，合先敘明。
二、證據能力：
　　按被告以外之人於審判外之言詞或書面陳述，除法律有規定
    者外，不得作為證據，刑事訴訟法第159條第1項固有明定。
    惟按被告以外之人於審判外之陳述，雖不符同法第159條之1
    至第159條之4之規定，而經當事人於審判程序同意作為證據
    ，法院審酌該言詞陳述或書面陳述作成時之情況，認為適當
    者，亦得為證據，同法第159條之5第1項定有明文。查檢察
    官、被告及辯護人均同意本判決所引用被告以外之人於審判
    外陳述之證據能力，本院審酌此等陳述作成時之情況，尚無
    違法、不當或證明力明顯過低之情形，爰認有證據能力。又
    本判決所引用之非供述證據，並無證據證明係公務員違背法
    定程序所取得，且檢察官、被告及辯護人均未主張排除其證
    據能力，依刑事訴訟法第158條之4反面解釋，亦認有證據能
    力。　　
貳、認定事實所憑證據及理由
一、訊據被告矢口否認有何販賣第一級毒品犯行，其辯稱：陳泰
    祈委託我代為購買第一級毒品海洛因，他跟藥頭聯絡好之後
    ，我幫他拿回來給他，我有跟他拿錢，但沒有賺他差價，並
    無營利意圖云云（其於本院上更一字案件所辯），或辯稱：
    是我拿錢給陳泰祈，請他幫我買海洛因，買回來後陳泰祈說
    一半給他，我就拿一半毒品給陳泰祈，他還欠我錢，我只有
    轉讓毒品云云（其於本院上訴字案件及本次上更二字案件所
    辯）。然查：
  ㈠被告於偵訊時曾坦承附表編號1所示犯行，就附表編號2至4部
    分，雖稱忘記了，但亦坦承：我賣他很多次，但我不記得時
    間（見偵2692卷第3頁反面至第4頁正面）；復於原審最後一
    次審判期日表示認罪及坦承犯行，其辯護人並稱：經被告律
    見（即在監押時接見律師之意）之後，被告同意認罪等語（
    見原審訴緝卷第48頁正面、第53頁正、反面）。審諸被告於
    原審之認罪，或係於審判長就被告被訴4次販賣海洛因之犯
    罪事實訊問時為回應，或係於辯論時為表示，被告就其被訴
    事實之具體內容知之甚詳，並無混淆之虞，其認罪或坦承犯
    行之標的明確，且查無有何違反其自白任意性之情形。是被
    告於偵查及原審均已坦承販賣第一級毒品之犯行無訛。
　㈡又被告有於如附表所示之時間、地點，將第一級毒品海洛因
    交予陳泰祈，並各向陳泰祈收取新臺幣（下同）3千元之價
    金等情，業經證人陳泰祈於警詢及偵訊時證述在卷（見他18
    0卷第33至36頁、第47至48頁），且與卷附案發當日林正緯
    所使用門號0000000000號與陳泰祈所使用門號0000000000號
    之通訊監察譯文（見他180卷第40至42頁）相符，並有臺灣
    宜蘭地方法院106年度聲搜字第471號搜索票、宜蘭縣政府警
    察局礁溪分局搜索扣押筆錄、扣押物品目錄表、現場及扣押
    物照片等在卷及被告所有供販賣海洛因所用之行動電話1支
    （含門號0000000000號SIM卡1張）扣案可證。復經本院先前
    勘驗證人陳泰祈之警詢及偵訊錄音錄音檔，雖實際問答較為
    口語化，與筆錄記載稍有出入，惟關於被告於上開時、地各
    交付陳泰祈價值3千元之海洛因而銀貨兩訖之主要情節，則
    無明顯扞格，且勘驗結果認警員詢問及檢察官訊問證人陳泰
    祈之過程中，均語氣平和，應無以強暴脅迫或不正方法進行
    詢問或訊問之情形（見本院上訴字卷第192至215頁），是證
    人陳泰祈於警詢及偵訊時之證述仍足為憑。從而，被告前開
    於偵查及原審出於任意性之自白既有上述補強證據足資佐證
    ，應堪信實。
  ㈢至被告上訴於本院後則翻供改稱：陳泰祈委託我代購海洛因
    ，他跟藥頭聯絡好後，我幫他拿回毒品，我有跟他拿錢，但
    並未賺差價，並無營利意圖云云，或改稱：我拿錢給陳泰祈
    ，請他幫我買海洛因，買回後陳泰祈說一半給他，我就拿一
    半毒品給陳泰祈，他還欠我錢，我只有轉讓毒品云云。辯護
    人為被告辯稱：本件無積極證據證明被告有販賣毒品之意圖
    ，至多係轉讓毒品予陳泰祈云云。惟：
  ⒈所謂合資、代購、調貨行為是否構成販賣或轉讓，應視被告
    在交易毒品過程中之行為特徵而定，即其究係立於賣方之立
    場，向上游取得貨源後以己力為出售之交易，抑或立於買方
    立場，代為聯繫購買加以判斷。若被告接受買主提出購買毒
    品之要約，並直接收取價金、交付毒品予買主，阻斷毒品施
    用者與毒品提供者的聯繫管道，縱其所交付之毒品，係其另
    向上游毒販所取得，然其調貨行為仍具有以擴張毒品交易而
    維繫其自己直接為毒品交易管道之特徵，自仍屬於毒品危害
    防制條例所規定之販賣或轉讓行為，因上游毒販與買主間並
    無直接關聯，無從認係立於買方立場，為買主代為聯繫購買
    毒品，該毒品交易行為，自僅屬被告自己一人之單獨販賣或
    轉讓行為。是被告雖辯稱其係於陳泰祈與藥頭聯繫後，始代
    陳泰祈出面向藥頭拿毒品云云，或辯稱其係請陳泰祈幫忙買
    毒品，買回後再拿一半毒品給陳泰祈云云，然證人陳泰祈於
    警詢及偵訊時證述：我就單純跟被告買，不知道他的毒品來
    源，我是聽人家講被告有海洛因等語（見本院上訴字卷第19
    5、198、204頁），且被告於偵查中陳稱其因對第三人有450
    萬元之借款債權，其知第三人的海洛因放在那裡，故拿第三
    人的海洛因賣給陳泰祈等語（見偵2692卷第3頁反面），足
    見陳泰祈所需毒品均係直接與被告洽商購買，且不知被告之
    毒品來源，並無被告所辯稱「陳泰祈先聯絡好之藥頭」存在
    ，亦無被告所辯稱「陳泰祈幫被告買毒品」之情甚明。本件
    被告即直接接受陳泰祈購買毒品之要約，並直接收取價金並
    交付毒品予陳泰祈，且掌握毒品來源取得之管道，即難認被
    告僅係代陳泰祈向藥頭拿毒品，或透過陳泰祈購毒後再分給
    陳泰祈，是被告前揭所辯均不足採信。
　⒉按毒品危害防制條例所規定之販賣毒品罪，雖未明示「營利
    之意圖」為其犯罪構成要件，然「販賣」一語，在文義解釋
    上當然已寓含有買賤賣貴，而從中取利之意思存在。且從商
    業交易原理與一般社會觀念而言，販賣行為在通常情形下，
    仍係以謀取利益為其活動之主要誘因與目的。被告雖翻供否
    認其有賺取差價及有營利意圖，而辯護人亦為被告辯稱其至
    多係轉讓毒品云云如前，然毒品處於國家嚴查禁絕之狀態下
    ，其買賣本可任由販毒者降減毒品純度或份量或加價求售，
    衡諸情理，販毒之人通常係圖從販入與賣出毒品之量價或純
    度差異牟求利益，除因特殊情由而不圖營利即外流毒品之少
    數事例外，鮮有甘罹重典平白以成本價格供應他人者。因此
    ，基於趨利避損之普遍人性與審判實務所累積之經驗法則，
    本於營利意圖之有償販賣毒品為常態事例，而無營利意圖之
    平價有償轉讓毒品為變態事例，而此種變態事例應具有充分
    之緣由與說理，始能資為審判之依據。否則，諸多販賣毒品
    犯行，均得以假藉主觀上無營利之意圖，而脫免販賣毒品之
    罪責（本件最高法院發回意旨參照）。關於被告與陳泰祈間
    之交誼，被告於警詢時陳稱：我不認識陳泰祈，對這個人沒
    印象，（後稱）他欠我錢沒還，我知道人家都叫他「阿祈」
    ，但不知道他叫「陳泰祈」等語（見刑案偵查卷一第5頁反
    面至第6頁正面）；陳泰祈則於警詢時陳稱：我與被告為朋
    友關係等語（見本院上訴字卷第196頁），從被告原不知陳
    泰祈本名觀之，可知被告與陳泰祈至多為尋常友人，而無何
    至親深交之情誼，且遍觀全卷，查無得支持上述變態事例之
    特殊情由，自無從推認被告屢次不辭辛勞、甚至於深夜時段
    ，親至陳泰祈租屋處有償交付毒品與陳泰祈（被告不論係辯
    稱其幫陳泰祈拿回毒品，有跟陳泰祈拿錢云云，抑或係辯稱
    其拿買回之一半毒品給陳泰祈，陳泰祈還欠其錢云云，均屬
    有償交付毒品之態樣），其主觀上無任何營利意圖，而僅係
    單純將海洛因平價有償轉讓與陳泰祈。又販賣第一級毒品之
    罪責極重，且與轉讓第一級毒品之刑責相差懸殊，倘被告確
    係平價轉讓海洛因與陳泰祈，而無販賣海洛因牟利之事實，
    理應始終據實以陳，以免遭判過苛之重刑，始合常情，而應
    不會於第一審審理時，明知檢察官係起訴其販賣第一級毒品
    之重罪，竟在辯護倚賴權及訴訟防禦權受充分保障下，仍坦
    承被訴犯行並認罪不諱，且其第一審之辯護人衡情亦不會在
    明知檢察官起訴該重罪之情況下，仍同意被告坦承認罪。從
    而，較諸被告上開翻供所為之陳述，當以其於偵查及原審自
    白販賣第一級毒品犯行，且有補強證據足資佐證之供述較為
    可信，足認被告主觀上確係出於營利意圖，而為本件4次販
    賣第一級毒品之行為無疑。
二、綜上所述，被告前揭翻供所言及辯護人為被告所辯，核屬推
    託卸責之詞，尚不足採。本件事證明確，被告犯行洵堪認定
    ，應依法論科。至公訴檢察官固聲請調查證人陳泰祈，惟該
    證人業經本院依法傳喚及拘提均未到庭而不能調查，則依刑
    事訴訟法第163條之2第2項第1款規定，本院認無再調查之必
    要，附此敘明。
參、論罪
一、新舊法比較：
　　本件被告行為後，毒品危害防制條例第4條第1項、第17條第
    2項等條文於109年1月15日修正公布，並自公布後6個月即同
    年7月15日生效施行。茲就修正前後比較分述如下：
  ㈠修正前毒品危害防制條例第4條第1項規定「製造、運輸、販
    賣第一級毒品者，處死刑或無期徒刑；處無期徒刑者，得併
    科新臺幣2千萬元以下罰金」；修正後則規定「製造、運輸
    、販賣第一級毒品者，處死刑或無期徒刑；處無期徒刑者，
    得併科新臺幣3千萬元以下罰金」，比較修正前後之規定，
    以修正前之規定較有利於被告。
  ㈡修正前毒品危害防制條例第17條第2項規定「犯第4條至第8條
    之罪於偵查及審判中均自白者，減輕其刑」；修正後則規定
    「犯第4條至第8條之罪於偵查及歷次審判中均自白者，減輕
    其刑」，比較修正前後之規定，以修正前無「歷次」審判限
    制之規定較有利於被告。
  ㈢綜合比較之結果，以修正前之規定較有利於被告，是依刑法
    第2條第1項前段之規定，本件應適用修正前毒品危害防制條
    例第4條第1項、第17條第2項規定。
二、按海洛因係毒品危害防制條例第2條第2項第1款所列管之第
    一級毒品，依法不得持有及販賣。是核被告所為，均係犯修
    正前毒品危害防制條例第4條第1項之販賣第一級毒品罪（共
    4罪）。被告4次販賣前意圖販賣而持有第一級毒品之低度行
    為，各為其販賣第一級毒品之高度行為所吸收，均不另論罪
    。本件被告所犯4罪之時間截然可分，顯犯意各別，行為互
    殊，應予分論併罰。又被告於偵查及原審審判中均自白犯罪
    如前，爰依修正前毒品危害防制條例第17條第2項偵審自白
    之減刑規定，就被告所犯4罪均減輕其刑。
三、至被告固於偵訊時陳稱本件毒品來源係「劉俊鈺」等語（見
    偵2692卷第3頁反面），惟經本院函詢結果，本件並無因被
    告供出毒品來源，而查獲「劉俊鈺」等其他正犯或共犯，此
    有臺灣宜蘭地方檢察署110年8月6日宜檢嘉和106偵2692字第
    1109012766號函及所附宜蘭縣政府警察局礁溪分局110年8月
    2日警礁偵字第1100014638號函在卷可憑（見本院卷第47、4
    9頁），是本件難認有因被告供出毒品來源，而查獲其他正
    犯或共犯之情形，自不符合毒品危害防制條例第17條第1項
    所定減免其刑之要件，附此敘明。
肆、駁回上訴之理由
一、原審以被告犯行事證明確，引用（修正前）毒品危害防制條
    例第4條第1項、第17條第2項，毒品危害防制條例第19條第1
    項，刑法第11條、第38條之1第1項前段、第3項、第51條第5
    款等規定，並審酌被告犯本案之前並無科刑及執行紀錄，素
    行尚可，為圖營利，除本身染有施用毒品之惡習外，另又販
    賣海洛因毒品給他人施用，使他人沉迷於毒癮，無法自拔，
    輕則戕害身心，重則引發更多各種犯罪，實為多種犯罪之源
    頭，對社會國家之侵害頗深，然其販賣毒品之時間非長，所
    販賣之對象僅有1人，交易之金額、數量非鉅，暨其教育程
    度、之前在頭城鎮公所清潔隊工作、家庭經濟狀況尚可及其
    犯罪後坦承犯行之態度等一切情狀，就被告所犯如附表所示
    之4罪，各處如附表原判決主文欄所示之刑及沒收，並與撤
    回上訴之原判決附表二部分定應執行刑為有期徒刑18年，核
    原審認事、用法並無不當，量刑及沒收亦屬妥適。又原判決
    雖未及比較毒品危害防制條例修正前後之規定，惟原審實際
    上亦係適用修正前毒品危害防制條例第4條第1項、第17條第
    2項規定，尚無違誤，且不影響判決本旨，爰不予撤銷改判
    ，並補充說明如上。
二、被告上訴意旨略以：陳泰祈另有毒品來源，我無可能再出售
    毒品給陳泰祈等語，並以其前揭翻供所言，據為提起上訴。
    惟被告上訴所言及辯護人為被告所辯，本院尚難憑採，俱已
    詳為論述如前。從而，被告上訴為無理由，應予駁回。
據上論斷，應依刑事訴訟法第368條，判決如主文。
本案經檢察官孫源志提起公訴，被告上訴及最高法院第二次發回
更審後，檢察官賴正聲到庭執行職務。
中　　華　　民　　國　　110 　年　　10　  月　　19　　日
                  刑事第四庭    審判長法　官  陳筱珮
                                      法　官  柯姿佐
                                      法　官  吳元曜
以上正本證明與原本無異。
如不服本判決，應於收受送達後20日內向本院提出上訴書狀，其
未敘述上訴之理由者並得於提起上訴後20日內向本院補提理由書
（均須按他造當事人之人數附繕本）「切勿逕送上級法院」。
                                       書記官  黃亮潔
中　　華　　民　　國　　110 　年　　10　　月　　19　　日
附錄本案論罪科刑法條：
修正前毒品危害防制條例第4條第1項
製造、運輸、販賣第一級毒品者，處死刑或無期徒刑；處無期徒
刑者，得併科新臺幣二千萬元以下罰金。
附表
編號 交易對象、時間、地點 販毒所得 原判決主文欄   1 陳泰祈於民國106年1月22日23時46分許及翌（23）日凌晨1時28分許，以其使用門號0000000000號行動電話與林正緯使用門號0000000000號行動電話聯絡後約10分鐘，在陳泰祈位於宜蘭縣○○鄉○○路00號之租屋處樓下見面，由陳泰祈先交付新臺幣（下同）3千元予林正緯後，林正緯再前往藏放第一級毒品海洛因之自用小客車（尚無積極證據足認係其所有專供販毒使用之交通工具，下同）內拿取重量不詳之海洛因1包後返回上開地點，交付該海洛因1包予陳泰祈，以此方式販賣海洛因予陳泰祈。 新臺幣（下同）3千元 林正緯販賣第一級毒品，處有期徒刑拾伍年（亦參見臺灣宜蘭地方法院108年7月24日108年度訴緝字第4號刑事裁定），扣案之行動電話壹支（含門號0000000000號SIM卡壹張）沒收之；未扣案之販賣毒品所得新臺幣參仟元沒收，於全部或一部不能沒收或不宜執行沒收時，追徵其價額。   2 陳泰祈於106年2月1日0時4分許至同日5時10分許，以其使用門號0000000000號行動電話與林正緯使用門號0000000000號行動電話聯絡後不久，在陳泰祈位於宜蘭縣○○鄉○○路00號之租屋處樓下見面，由陳泰祈先交付3千元予林正緯後，林正緯再前往藏放海洛因之自用小客車內拿取重量不詳之海洛因1包後返回上開地點，交付該海洛因1包予陳泰祈，以此方式販賣海洛因予陳泰祈。 3千元 林正緯販賣第一級毒品，處有期徒刑拾伍年，扣案之行動電話壹支（含門號0000000000號SIM卡壹張）沒收之；未扣案之販賣毒品所得新臺幣參仟元沒收，於全部或一部不能沒收或不宜執行沒收時，追徵其價額。   3 陳泰祈於106年2月4日23時40分許至翌（5）日0時7分許，以其使用門號0000000000號行動電話與林正緯使用之門號0000000000號行動電話聯絡後不久，在陳泰祈位於宜蘭縣○○鄉○○路00號之租屋處樓下見面，由陳泰祈交付3千元予林正緯後，林正緯再交付重量不詳之海洛因1包予陳泰祈，以此方式販賣海洛因予陳泰祈。 3千元 林正緯販賣第一級毒品，處有期徒刑拾伍年，扣案之行動電話壹支（含門號0000000000號SIM卡壹張）沒收之；未扣案之販賣毒品所得新臺幣參仟元沒收，於全部或一部不能沒收或不宜執行沒收時，追徵其價額。   4 林正緯於106年3月31日1時29分許，以其使用門號0000000000號行動電話與陳泰祈使用門號0000000000號行動電話聯絡後不久，在陳泰祈位於宜蘭縣○○鄉○○路00號之租屋處樓下見面，由陳泰祈交付3千元予林正緯後，林正緯再交付重量不詳之海洛因1包予陳泰祈，以此方式販賣海洛因予陳泰祈。 3千元 林正緯販賣第一級毒品，處有期徒刑拾伍年，扣案之行動電話壹支（含門號0000000000號SIM卡壹張）沒收之；未扣案之販賣毒品所得新臺幣參仟元沒收，於全部或一部不能沒收或不宜執行沒收時，追徵其價額。